臺灣板橋地方法院民事判決　　　　　　　　　　　　九十二年度簡上字第一一九號
　　上　訴　人　丙○○
　　被上訴人　　天瑚股份有限公司
　　法定代理人　甲○○
　　訴訟代理人　乙○○
右當事人間請求債務人異議之訴事件，上訴人對於中華民國九十二年四月十六日
本院板橋簡易庭九十二年板簡字第七五○號第一審判決提起上訴，本院於九十三年七
月十四日辯論終結，判決如左：
    主  文
上訴駁回。
第二審訴訟費用由上訴人負擔。
    事  實
甲、上訴人方面：
一、聲明：求為判決：
    (一)、原判決廢棄。
    (二)、被上訴人應將本院八十一年度執字第六四六四號清償票款強制執行事件拒
          絕給付之執行名義撤銷。
    (三)、第一、二審之訴訟費用由被上訴人負擔。
二、陳述：除與原判決記載相同者，茲引用之外，補稱：
    (一)、最高法院十九年上字第二七八號判例：「訴訟上所謂一事不再理之原則，
          必同一當事人，就同一法律關係，而為同一之請求，若此三者有一不同，
          即不得謂為同一事件，自不受確定判決之拘束。」本件訴之聲明「拒絕給
          付」，依據票據法第二十二條第五項之規定，即法律關係不相同者，則依
          據強制執行法第十四條第一項之規定，提起債務人異議之訴，即請求權不
          相同，自不受前確定判決之拘束。且本件本票債權及利益償還請求權均已
          罹於時效，其異議事由均係前案無法主張者，上訴人要求一併主張排除執
          行名義執行力。
    (二)、原判決理由三謂「原告所主張者，厥為被告之利益償還請求權，已罹於時
          效…，應係訴訟上抗辯權之行使，非得作為請求權之依據」云云，與債務
          人異議之訴係在執行名義成立後，不許基於執行名義而為強制執行訴訟之
          旨有違。按本件之執行名義係票據法第一百二十三條之本票准許強制執行
          之裁定，而於強制執行程序終結前，發生票據權利及利益償還請求權均因
          時效而消滅時，應可提起排除執行名義尚未因強制執行達其目的部分之執
          行力之異議之訴。而被上訴人在執行程序進行中，於八十三年一月七日執
          行筆錄記載「法官：債務人丙○○拒絕給付。債權人代理人：另行起訴，
          請求判決」證明被上訴人承認執行法官指示上訴人「拒絕給付」，而由拍
          定人於八十三年二月八日領回票款收據，即為本件異議之訴，不許基於執
          行名義為強制執行之具體事實證據。
    (三)、司法院三十三年院字第二七七六號解釋記載：「同法第十四條所定債人異
          議之訴，以排除執行名義之執行力為目的…僅就執行名義所載債權未因強
          制執行達其目的之部分，排除其執行力」，本件執行名義尚未因強制執行
          達其目的，且已不能撤銷執行程序，故上訴人聲明被上訴人應將拒絕給付
          之執行名義撤銷，此為合法之擴張上訴聲明。
    (四)、強制執行法第十四條之債務人異議之訴，不應判命撤銷執行程序，必須撤
          銷執行名義始符合消滅請求權之事由，且撤銷執行名義為被上訴人之義務
          ，應由被上訴人自己表明撤銷，不得由法院撤銷，本件聲明應屬正確，上
          訴人不同意變更，前此八十七年簡上字第六六號之判決理由與司法院之解
          釋不符，並非正確。八十三年之執行調查筆錄因為未將執行名義撤銷，始
          造成現仍在分配。而依票據法第一百二十三條成立之執行名義亦無既判力
          。
三、證據：提出被上訴人執行名義（台灣台北地方法院八十一年度票速字第○二九九
    一號裁定）、執行筆錄、本票、附條件買賣契約書等影本為證。
乙、被上訴人方面：
一、聲明：求為判決駁回上訴。
二、陳述：
  (一)、本件上訴人清償債務事件早已經判決確定。
  (二 )、上訴人履次以不同之聲明，重複提起本院八十一年度訴字第一二四六號、
         台灣高等法院八十二年度上字第三一二號、最高法院八十二年度台上字第
   　　　二六○四號等訴訟，但實均係相同之法律關係，且均遭敗訴判決。本次再
         起訴已違反一事不再理原則，應非合法。
三、證據：提出判決影本三份為證。
丙、本院依職權調閱八十一年度民執木字第六四六四號清償票款強制執行案卷。
    理  由
一、按上訴人於原審起訴時，原聲明請求被上訴人於本院八十一年度執字第六四六四
    號清償票款強制執行事件之執行名義，依法拒絕給付。而於上訴後，則更正聲明
    為請求被上訴人於本院八十一年度執字第六四六四號清償票款強制執行事件之執
    行名義，依法拒絕給付，核屬未變更訴訟標的，而擴張其應受判決事項之聲明，
    依民事訴訟法第四百三十六條之一第三項準用第四百四十六條第一項規定，應予
    准許。
二、按訴訟法上所謂一事不再理之原則，必須前後訴訟之當事人、訴訟標的及聲明，
    均相同者始屬之，若此三者有一不同，即不得謂為同一事件，後訴既不受前訴訟
    確定判決之拘束，有最高法院十九年上字第二七八號判例意旨可資參照。且前訴
    訟如未就訴訟標的之法律關係實體而為判決，而僅以程序上理由駁回原告之訴，
    亦不能發生既判力。經查本件上訴人前雖已曾就本院八十一年度民執木字第六四
    六四號強制執行程序，以本票之票據請求權已罹於消滅時效為由，對執行債權人
    提起債務人異議之訴，惟其中本院八十一年度訴字第一二四六號原告即本件上訴
    人係聲明請求前開執行事件中，就執行標的物不動產之「所有權全部所為強制執
    行程序應予撤銷」，而原判決則以上訴人主張之時效數辯事由乃「執行名義成立
    前」即存在事由，與強制執行法（八十五年十月九日修正公布前之舊法）第十四
    條所定限於執行名義成立後發生之事由，始得提起債務人異議之訴之要件不合，
    而判決駁回上訴人之訴，夠上訴人上訴後，台灣高等法院八十二年度上字第三一
    二號民事判決則認上訴人於強制執行程序中，始提出拒絕給付之消滅時效抗辯，
    應係「執行名義成立後」，始有消滅或妨礙債權人請求之事由發生，與強制執行
    法第十四條異議之訴之要件相符，惟因執行標的物業經拍賣終結，僅尚未將其買
    得價金交付債權人時，對於該執行標的物之強制執行程序，雖不得謂已終結，債
    務人仍得提起異議之訴，但已終結之拍賣程序，不能依此項異議之訴有理由之判
    決，予以撤銷，即債務人不得請求撤銷拍賣程序，乃判決駁回上訴確定在案，有
    該二份判決影本在卷可稽。因此，上開確定判決僅係因執行標的物業已拍定，無
    從撤銷，上訴人仍聲明請求撤銷全部之執行程序，顯然不當之非本案理由，為駁
    回其訴之判決，則於嗣後訴訟如為不同聲明時，縱係基於同一異議權，當然不應
    受前案判決效力所及。上訴人嗣又於八十六年間，仍以時效抗為為異議事由，先
    後再提起本院八十六年度板簡字第一三○號及八十六年度板簡字第一四五五號等
    二件債務人異議之訴，惟其聲明係請求「就該清償票款強制執行事件，拒絕給付
    ，禁止分配」，其與八十一年間前訴之聲明，已有不同，依前開說明，並非同一
    事件，且本院八十六年度板簡字第一三０號暨該事件抗告後之本院同年度簡抗字
    第五號裁定，係以訴訟標的之異議權業經判決確定為由，而分別裁定駁回原告之
    訴及其抗告而確定。另八十六年度板簡字第一四五五號判決及八十七年度簡上字
    第六六號則係以上訴人聲明為就前開強制執行事件「拒絕給付」，與債務人異議
    之訴之本旨不符，而為無理由駁回之判決。則因前訴係以裁定終結，而非實體判
    決，並無既判力；至後訴亦係以聲明為不當之非本案理由，駁回上訴人之訴，並
    未就訴訟標的有無理由為裁判，亦不生阻止提起同一事件之既判力問題。又八十
    五年十月九日修正公布之強制執行法第十四條第二項規定，執行名義無與確定判
    決同一效力者，如在執行名義成立前，有債權不成立或消滅或妨礙債權人請求之
    事由發生，亦得於強制執行程序終結前提起異議之訴。而本件執行名義之本票債
    權罹於消滅時效故係於強制執行法修正前即已發生，惟前開強制執行程序迄今仍
    未全部終結，依修正後之規定上訴人本可提起異議之訴，即使在前訴繫屬時，因
    同法尚未修正，有以其提起異議之訴於法無據，而為駁回之判決確定者，於該法
    修正後，亦應認為原因事實已不相同，應非原確定判決效力所及，始屬合理。而
    本件上訴人於強制執行程序終結前，仍以時效抗辯為異議事由，提起債務人異議
    之訴，其訴之聲明為「被上訴人應將本院八十一年度執字第六四六號清償票款強
    制執行事件拒絕給付之執行名義撤銷」，與前訴訟之聲明均不相同，難認係同一
    事件，且依前所述說明，前開訴訟之各裁判，其效力均不及於本件訴訟，因此，
    本件債務人異議之訴，並無違反一事不再理原則，先予敘明。
三、又按強制執行法第十四條第一、二項規定「執行名義成立後，如有消滅或妨礙債
    權人請求之事由發生，債務人得強執行程序終結前，向執行法院對債權人提起異
    議之訴。如以裁判為執行名義時，其為異議原因之事實發生在前訴訟言詞辯論終
    結後者，亦得主張之。執行名義無確定判決同一之效力者，於執行名義成立前，
    如有債權不成立或消滅或妨礙債權人請求之事由發生，債務人亦得於強制執行程
    序終結前提起異議之訴」。又所謂強制執行程序終結，依其所終結強制執行程序
    程度之不同，原可分為執行名義之執行程序終結，與標的物或特定執行方法之執
    行程序終結。前者為全部之執行程序終結，執行案件脫離執行法院而終了時而言
    ；後者則為對於特定執行標的物，或特定執行方法所實施之強制執行程序終結，
    僅為個別執行程序之終了，但執行案件尚未脫離執行法院而仍須繼續其他執行程
    序之情形。而強制執行法第十四條所定之債務人異議之訴，須於強制執行程序終
    結前提起，則係指執行名義之強制執行程序終結而言，因此，須執行名義之強制
    執行程序，已進行至執行名義所載債權全部達其目的時始為終結，則於執行名義
    所載債權，尚未因強制執行全部達其目的以前，對於特定執行方法所實施之強制
    執行方法，或某一執行標的之強制執行程序雖已終結，債務人均得提起異議之訴
    。但此項異議之訴有理由之判決，僅就執行名義所載債權未因強制執行達其目的
    部分，排除其執行力，不能據以撤銷就個別強制執行業已終結部分之執行處分，
    是執行名義之強制執行程序雖未終結，但拍賣程序業已終結，其異議之訴有理由
    之判決，亦不能撤銷已終結之拍賣程序，僅得撤銷拍賣程序以後之其他執行處分
    。
四、查本件被上訴人係執台灣台北地方法院八十一年票速字第０二九九一號民事裁定
　　為執行名義，聲請本院強制執行，經本院以八十一年度民執木字第六四六四號執
    行查封上訴人之不動產，並已進行至拍定程序終結，惟拍賣所得之價金，尚未分
　　配，業經本院依職權調閱本院上開執行卷宗無誤。揆諸前開說明，上訴人提起本
　　件債務人異議之訴，應僅得訴請就拍定後之執行處分予以撤銷，不許繼續執行。
    然上訴人之聲明卻為「被上訴人應將本院八十一年度民執木字第六四六四號清償
    票款強制執行事件，拒絕給付之執行名義撤銷」，經查債務人異議之訴，通說及
    實務，均認係形成之訴，係經由異議權之訴訟上行使，使執行名義之執行力消滅
    ，而非請求執行債權人為一定作為或不作為，則上訴人聲明請求被上訴人應為一
    定之撤銷作為，已不符債務人異議之訴之本旨。何況執行名義又稱有執行力之債
    務名義，係表示得依強制執行實現私法上請求權之存在及其範圍與當事人，並賦
    予執行力之公文書。則執行名義雖係被上訴人所持有，惟係法院公務員職務上所
    作成，被上訴人並無該公文書之製作或更改權，自更無權予以撤銷，上訴人竟聲
    明求為無權限之被上訴人自行撤銷強制執行程序之執行名義，尤屬無從准許。而
    經本院多次曉諭，上訴人均不認其聲明為不當，堅拒更正為適當之聲明，則本民
    事訴訟當事人進行主義之原則，法院不得就上訴人未聲明之事項為判決，自應認
    其訴為無理由。原審判決以原告訴之聲明與異議之訴之本旨不符，為駁回之理由
    ，尚無不合。雖原審判決於理由中另論及上訴人所主張之利益償還請求權罹於時
    效，其得拒絕給付之權利，僅係訴訟上抗辯權之行使，非得做為債務人異議之訴
    之請求依據，不無誤會，惟其結果並無不同。上訴人求予廢棄改判，並無理由，
    自應予駁回。
五、本件判決基礎之法律事實已臻明確，上訴人其餘攻擊防禦方法及所提證據、聲請
　　調查之證據，經核均認與判決結果不生影響，爰不一一論述。
六、據上論結：本件上訴為無理由，依民事訴訟法第四百三十六條之一第三項、第四
    百六十三條、第四百四十九條第一項、第七十八條，判決如主文。
中　　　華　　　民　　　國　　九十三　　年　　　七　　　月　　二十八　　日
　　　　　　　　　　　　　　　　　臺灣板橋地方法院民事第三庭
                                      審判長法　官  黃麟倫
                                      　　　法　官　陳映如
                                        　　法　官　許月珍
右為正本係照原本作成。
本件不得上訴。
中　　　華　　　民　　　國   九十三　　年　　七　　　　月　　三十　　日
                                     法院書記官　   曹復
